---
output:
  pdf_document: default
  word_document: default
  html_document:
    df_print: paged
lang: es
header-includes:
- \usepackage{pdflscape}
- \newcommand{\blandscape}{\begin{landscape}}
- \newcommand{\elandscape}{\end{landscape}}
- \usepackage[absolute,overlay]{textpos}
---

```{r setup, include = FALSE}
# Configuración de los bloques de código
knitr::opts_chunk$set(echo = TRUE, warning = FALSE, message = FALSE, comment = "#")
```

---
#######################
# Portada
#######################
---

\pagenumbering{gobble}

\begin{center}
\LARGE \textbf{Víctimas del Secretariado Ejecutivo del Sistema Nacional de Seguridad Pública (SESNSP)}
\end{center}
\vspace{3cm}

\begin{center}
\LARGE \textbf{Tratamiento y acomodo de la base de datos de las víctimas que reporta el SESNSP en el periodo 2015-2024}
\end{center}
\vspace{4cm}

\LARGE
\textbf{Elabora:} Martha Aguilar Jiménez\
\textbf{Fecha de actualización:}\ Febrero de 2025.

\normalsize
\pagebreak

\newpage
\pagenumbering{arabic}

::: text-justify 

Este documento tiene como objetivo explicar cómo realicé la descarga de la base de datos de las Cifras de Víctimas del Fuero Común (enero 2015 - diciembre 2024), así como el tratamiento previo que apliqué para hacerla más manejable y fácil de manipular.

La liga para descargar las base es la siguiente:[**Cifras de Víctimas del Fuero Común, 2015- 2024**](https://www.gob.mx/sesnsp/acciones-y-programas/datos-abiertos-de-incidencia-delictiva).

Como primer paso se realiza la limpieza, instalación de paquetes, librerías, lectura de las bases de datos y ajustes de algunas variables de interés.

```{r eval = FALSE}
# Limpieza del entorno de R
rm(list=ls())
```

Se instalan los paquetes los cuales contienen las librerías de interés.



```{r message=FALSE, warning=FALSE, eval = FALSE}
packages<-c("foreign", "plyr", "dplyr", "readxl","openxlsx", "grid", "readr", "tidyverse")
if (length(setdiff(packages, rownames(installed.packages()))) > 0) {
  install.packages(setdiff(packages, rownames(installed.packages())))  
}
lapply(packages, require, character.only=TRUE)

# Libreria utilizada
library(foreign) # Lee datos almacenados en un formato externo
library(plyr) #Se usa para dividir, aplicar y combinar datos
library(dplyr)# Para filtrar, transformar y agrupar datos de manera eficiente.
library(readxl)#Se usa para leer archivos Excel
library(openxlsx)#Permite leer y escribir archivos Excel
library(grid) #Proporciona herramientas para diseñar y personalizar gráficos.
library(readr) #Lee archivos de texto como CSV
library(tidyverse)# Diseñada para análisis de datos 
```


Se define el directorio de trabajo con la ubicación de la base de datos.

```{r message=FALSE, warning=FALSE, eval = FALSE}
# Se define el directorio
getwd()
ruta1 <- "D:/PRUEBA_INMUJERES/Víctimas_SESNSP/"
victimas<-fread(paste0(ruta1,"IDVFC_NM_dic24.csv"),encoding="Latin-1")

#Se renombran algunas variables
names(victimas)[4] <- "Bien_jurid_afect"
names(victimas)[5] <- "Tipo_delito"
names(victimas)[6] <- "Subtipo_delito"
names(victimas)[9] <- "Rango_edad"
```
Se hace el tratamiento de la base de datos para que sea manejable y fácil de manipular, 
Se van a convertir las columnas "Enero" a "Diciembre" en una sola columna además, se agregará una columna en donde se mencione su respectivo mes en R.


```{r message=FALSE, warning=FALSE, eval = FALSE}
# Se define el directorio}
victimas_1 <- melt(victimas, id.vars = c("Año", "Clave_Ent", "Entidad", "Bien_jurid_afect", "Tipo_delito", "Subtipo_delito", "Modalidad", "Sexo", "Rango_edad"), 
                   variable.name = "Mes", value.name = "Víctimas")
```
**NOTA**: Se revisó y validó que el resultado de esta nueva base aplicara el cambio sin alterar o modificar la asignación de los datos. 
Con esa base de dato se trabajará para realizar la visualización de datos desde la app de Shiny en R.

Se convierten a factor las siguientes variables: Año, Entidad, Bien_jurid_afect,
Tipo_delito, Subtipo_delito, Modalidad, Sexo, Rango_edad, Mes.

Convertir a factor y revisión de la estructura de los datos.

```{r message=FALSE, warning=FALSE, eval = FALSE}
#Convertir a factor
factores <- c("Año", "Entidad", "Bien_jurid_afect", "Tipo_delito", "Subtipo_delito", "Modalidad", "Sexo", "Rango_edad", "Mes")
victimas_1[, (factores) := lapply(.SD, as.factor), .SDcols = factores]
# Se imprimen los primeros registros de la nueva base
head(victimas_1)
#Se exporta el resultado
#write.xlsx(victimas_1, "D:/PRUEBA_INMUJERES/victimas_2015_2024.xlsx", overwrite = TRUE)

#Se revisa la estructura de los datos

str(victimas_1)  # Estructura de los datos
summary(victimas_1)  # Resumen estadístico
colnames(victimas_1)  # Nombres de columnas

```

Se exporta la base de datos

```{r message=FALSE, warning=FALSE, eval = FALSE}
#Se exporta el resultado
#write.xlsx(victimas_1, "D:/PRUEBA_INMUJERES/Víctimas_SESNSP/victimas_2015_2024.xlsx", overwrite = TRUE)
```

str(victimas_1)